最高法院民事判決　　　　　　　　　　　　　　　八十六年度台上字第二三五八號
　　上　訴　人　乙○○
　　被 上訴 人　甲○○
右當事人間請求清償債務事件，上訴人對於中華民國八十五年十一月十一日台灣高等
法院第二審判決（八十五年度上字第一○八九號），提起上訴，本院判決如左：
    主  文
原判決除假執行部分外廢棄，發回台灣高等法院。
    理  由
本件上訴人主張：被上訴人於民國七十一年九月七日提供訴外人新祥特殊工業股份有
限公司（下稱新祥公司）所有坐落台北市○○段○○段九三七地號土地，向伊抵押借
款四百萬元（新臺幣、下同）。七十六年六月二十日又出具債務清償契約書，載明業
已清償四百四十萬元，其餘未受清償之部分，月息為七錢即每一百萬元每個月利息為
二萬一千元計算，並承諾清償其餘全部本金、利息。嗣本金四百萬元雖由訴外人陳百
棟等五人於八十五年三月十一日清償，但利息由被上訴人清償至七十九年八月三十一
日止，其餘則未清償等情。爰依法請求被上訴人應給付伊七十九年十二月九日起至八
十五年三月十一日止，以本金一百六十九萬二千零四十元，按週年利率百分之二十計
算利息之判決（上訴人在第一審請求給付之利息，係以本金四百萬元、利率按一百萬
元每月二萬一千元計算，其中本金超過一百六十九萬二千零四十元、利息超過週年利
率百分之二十計算部分，經第一審為其敗訴之判決，未據其聲明不服）。
被上訴人則以：對於上訴人所提之債務清償契約書（下稱契約書）上之簽名雖屬真正
，惟系爭借款之債務人為新祥公司，並非伊，且依土地登記簿謄本所載擔保系爭借款
之抵押權設定登記，其利息之約定亦記載為無。上訴人在與訴外人陳百棟等五人間塗
銷土地抵押權登記事件中，自認系爭借款係存在於其與新祥公司間，並認為被上訴人
在上開事件中謂系爭借款存在於兩造間之証言，係屬虛偽不實，業為該事件之確定判
決所確認。足見契約書所載內容，與事實不符。況上訴人在上開塗銷登記事件中，自
認其明知及同意系爭借款已由陳百棟等五人承擔，是以系爭借款債務縱有利息之約定
，亦隨本金債務由陳百棟等五人承擔。且系爭抵押借款之利息請求權消滅時效業已完
成，上訴人自不得再向伊請求清償系爭借款之利息等語，資為抗辯。
原審將第一審所為上訴人勝訴部分之判決廢棄，改判其敗訴，無非以：上訴人主張被
上訴人於七十一年間提供新祥公司所有前開土地，向其抵押借款四百萬元之事實，固
據其提出被上訴人不爭執簽名真正之契約書為証，惟查系爭抵押借款，與陳百棟等五
人訴請上訴人塗銷登記之抵押權所擔保之債務，係屬同一筆債務，為兩造所是認。而
上訴人在前開塗銷登記事件中，即一再主張抵押權所擔保之債務即系爭抵押借款，係
新祥公司向其借用，並非被上訴人個人所借，甚至否認被上訴人在該事件中所為「抵
押權所擔保之債務即系爭抵押借款為伊個人所借」之証言，並經該事件確定判決所採
取，而認定該抵押權所擔保之債務即系爭抵押借款之債務人應為新祥公司，有上訴人
在上開塗銷土地抵押權登記事件中所提之書狀及原審七十七年上字第一五七三號民事
判決可稽。且擔保系爭抵押借款之抵押權，其義務人及債務人均為新祥公司，有土地
登記謄本可憑。是系爭抵押借款之債務人應為新祥公司，並非被上訴人，堪予認定。
而被上訴人辯稱：契約書記載其向上訴人抵押借款，與事實不符，系爭抵押借款之債
務人應為新祥公司，並非伊等語，自堪採信。再觀之前開書狀所載之內容，上訴人再
三陳明其抵押權所擔保之債務即系爭抵押借款而言，並非單純物上保証債務。且上開
民事判決依上訴人之主張，認定新祥公司對於上訴人所負之債務，亦係抵押權所擔保
之四百萬元債務。而上訴人以被上訴人及陳百棟等五人在上揭塗銷登記事件所為之証
言或陳述，主張系爭抵押借款係被上訴人向其借用，則不足採。系爭抵押借款既非被
上訴人向上訴人借用，依法上訴人自不得向被上訴人請求清償。從而，上訴人請求被
上訴人應給付因遲延清償所生之系爭利息，即屬無據，不應准許等詞，為其判斷之基
礎。
按當事人主張之事實，經他造於準備書狀內或言詞辯論時，或在受命推事、受託推事
前自認者，無庸舉證，民事訴訟法第二百七十九條第一項固定有明文。惟當事人之一
造，在別一訴訟事件所為不利於己之陳述，縱使與他造主張之事實相符，亦僅可為法
院依自由心證認定事實之資料，究未可與上開法條所稱之自認同視。（參閱本院二十
八年度上字第二一七一號判例）。經查上訴人固曾於前開塗銷土地抵押權登記事件中
辯稱：系爭抵押借款係新祥公司借用，而非被上訴人個人所借等語，而被上訴人於同
一事件中則為證人，證稱：「系爭抵押借款為伊個人所借」等語，既為原審所認定之
事實。足見兩造於上開事件中，均各為不利於己之陳述。依上開說明，，僅得作為法
院依自由心證認定本件事實之資料而已，而不得作為本件之自認。次查上訴人主張本
件係依據兩造所立契約書為請求，原審又認定，上訴人所提出之契約書為真正。而該
契約書復記載：「債務人甲○○（指被上訴人）曾提供坐落臺北市○○段○○段九三
七地號土地全部設定新臺幣肆百萬元，抵押權登記與債權人乙○○（指上訴人），借
到同額抵押借款……（其月息為七錢，即每一百萬元每個月利息二萬一千元計算），
茲債務人先清償二十二萬元正，待由債務人清償尚未清償之借款時一併計算。右經債
務人債權人同意是實」等語，兩造並同簽名於其上。苟系爭抵押借款之債務人為新祥
公司，而非被上訴人屬實，則被上訴人何以對他人之抵押債務表示同意清償並加付利
息（於七十一年九月間為前開抵押權設定登記時被上訴人似係新祥公司之法定代理人
，見原審卷五七頁），其真意為何﹖原審未遑進一步闡晰究明，且恝置契約書之記載
於不論，遽以上開理由為上訴人不利之判決，自嫌率斷。本件事實既尚欠明瞭，本院
自無從為法律上之判斷。上訴意旨，執以指摘此部分原判決不當，求予廢棄，非無理
由。
據上論結，本件上訴為有理由。依民事訴訟法第四百七十七條第一項、第四百七十八
條第一項，判決如主文。
中      華      民      國    八十六    年      七      月    二十四    日
                              最高法院民事第五庭
                                  審判長法官  張  福  安
                                        法官  蘇  茂  秋
                                        法官  蘇  達  志
                                        法官  顏  南  全
                                        法官  葉  賽  鶯
      右正本證明與原本無異
                                              書  記  官
中      華      民      國    八十六    年      八      月      一      日
